臺灣臺南地方法院民事判決　　　　　　 100年度家訴字第96號
原　　　告　台新國際商業銀行股份有限公司
法定代理人　蔡榮棟
訴訟代理人　張明賢
被　　　告　毛美雅
　　　　　　楊政憲
上列當事人間請求宣告改用分別財產制事件，經本院於民國100
年5月30日言詞辯論終結，判決如下：
    主      文
被告毛美雅與被告楊政憲間之夫妻財產制改用分別財產制。
訴訟費用新臺幣仟元由被告負擔。
    事實及理由
一、原告主張：
  （一）被告即債務人毛美雅積欠原告新台幣（下同）300,000
        元之貸款尚未清償，經原告數次催索債務，被告毛美雅
        均置之不理，原告曾聲請強制執行，亦未受償，而獲發
        臺灣臺南地方法院90年度執字第3540號債權憑證，嗣原
        告又數次聲請強制執行，均因執行無效果而獲發還債權
        憑證。且原告向國稅局調閱被告毛美雅之最新年度財產
        所得資料，發現其名下亦無任何可供執行受償之財產，
        故無法從其財產受償，並無執行實益。
  （二）查被告毛美雅與被告楊政憲為夫妻，依民法第1005條規
        定：「夫妻未以契約訂立夫妻財產制者，除本法另有規
        定外，以法定財產制，為其夫妻財產制。」又民法第
        1011條規定：「債權人對於夫妻一方之財產已為扣押，
        而未得受清償時，法院因債權人之聲請，得宣告改用分
        別財產制。」，而所謂未得受償，包括全無可扣押之物
        ，或所扣押之物數量不足，及所扣押之財產不足清償該
        為扣押之債權人債權等情形（最高法院89年度台上字第
        854號判決可資參照）。職是，原告自得依民法第1011
        條規定及上述最高法院89年度台上字第854號判決之意
        旨，訴請宣告被告毛美雅與被告楊政憲間夫妻財產制改
        用分別財產制。
  （三）對於被告答辯之陳述：依法律規定債權人對於債務人之
        財產已扣押而未受償，即可訴請宣告債務人夫妻改用分
        別財產制，與被告夫妻間之財產目前登記為何人所有無
        關。又被告毛美雅對於尚有欠款未還之部分沒有意見，
        至於詳細債務金額之多寡與本件沒有太大關係。
  （四）並聲明：如主文所示。
二、被告毛美雅則抗辯稱：
  （一）被告毛美雅與被告楊政憲，係於民國69年12月25日結婚
        ，夫妻二人並未辦理分別財產制，依當年之財產制規定
        ，應屬聯合財產制，又依當年之有效民法第1017條第1
        項規定：「聯合財產中，夫或妻於結婚時所有之財產，
        及婚姻關係存續中取得之財產，為夫或妻之原有財產，
        各保有其所有權。」；又「中華民國74年6月4日以前結
        婚，適用聯合財產制之夫妻，於婚姻關係存續中，以妻
        之名義，在同日以前取得之不動產，而有左列情形之一
        者，於本法施行法中華民國85年9月6日修正生效一年後
        ，適用中華民國74年民法親屬編修正之1017條規定：一
        婚姻關係尚存續中，且該不動產仍以妻之名義登記者」
        ，亦為民法親屬編施行法第6條之1第1款所明定。據此
        ，則本件被告毛美雅及楊政憲之婚姻關係，既尚屬存續
        中，且夫妻二人婚後所取得之不動產，既登記於夫即被
        告楊政憲名下所有，自應適用現行民法第1017條第l項
        規定，認定其不動產所有權人係其夫即被告楊政憲，而
        非被告毛美雅，是被告毛美雅名下並無登記所有之不動
        產。
  （二）由於被告毛美雅目前根本無可供原告強制執行之財產，
        且以當今之經濟條件，維持家庭基本生計均有所不足，
        何來餘力、餘款可資償還積欠原告之債務。茲有鑑於夫
        即被告楊政憲名下登記所有之不動產，依上揭說明既已
        屬被告楊政憲之「原有財產」，顯無法從中再將其「原
        有財產」分出2分之1，轉登記給被告毛美雅所有。準此
        ，則原告訴請判令將被告夫妻二人之財產制，宣告改為
        分別財產制，顯然無其實益，反因需另為訴訟，耗時費
        力，而不無浪費司法資源之虞。況查民法第1011條雖明
        定「債權人對於夫妻一方之財產已為扣押而未得受清償
        時，法院因債權人之聲請，得宣告改用分別財產制」。
        然就本件而盲，原告雖曾依執行名義聲請對被告毛美雅
        之財產為強制執行，但因被告毛美雅並無財產可供扣押
        ，既未曾對被告毛美雅之財產有效執行扣押，自與民法
        第1011條之構成要件未合，詎如今原告卻聲請判令被告
        夫妻二人之財產制宣告改為分別財產制，應非有理，尤
        欠允洽。
  （三）又被告毛美雅所有之房子已經被原告拍賣，被告毛美雅
        積欠原告之款項應沒有達到300,000元，應該只有幾萬
        元。
  （四）並聲明：原告之訴駁回。
三、被告楊政憲則以：如同被告毛美雅所述，且被告楊政憲不同
    意宣告改用分別財產制等語，資為抗辯。並聲明：原告之訴
    駁回。
四、得心證之理由：
  （一）按夫妻未以契約訂立夫妻財產制者，除本法另有規定外
        ，以法定財產制，為其夫妻財產制，民法第1005條定有
        明文。次按債權人對於夫妻一方之財產已為扣押，而未
        得受清償時，法院因債權人之聲請，得宣告改用分別財
        產制，民法第1011條亦規定甚明。而所謂未得受清償，
        包括全無可扣押之物或所扣押之物數量不足及所扣押之
        財產不足清償該為扣押之債權人債權等情形，最高法院
        89年度台上字第854號判決可資參照。又此法條立法意
        旨，係為貫徹物權法定主義及保護交易安全，同時避免
        夫妻藉登記夫妻財產制之方式，逃避債權人之強制執行
        。
  （二）查原告主張被告即債務人毛美雅積欠原告貸款尚未清償
        ，經原告數次催索債務，被告毛美雅均置之不理，原告
        曾聲請強制執行，亦未受償，而獲發臺灣臺南地方法院
        90年度執字第3540號債權憑證，嗣原告又數次聲請強制
        執行，均因執行無效果而獲發還債權憑證。且原告向國
        稅局調閱被告毛美雅之最新年度財產所得資料，發現其
        名下亦無任何可供執行受償之財產，故無法從其財產受
        償，並無執行實益，再被告毛美雅與被告楊政憲為夫妻
        ，被告二人未以契約訂立夫妻財產制，應以法定財產制
        為其夫妻財產制之事實，業據原告提出戶籍謄本影本1
        件、臺灣臺南地方法院債權憑證影本1件、財政部高雄
        市國稅局95年度綜合所得稅各類所得資料清單影本1件
        、本院登記處函影本1件為證，並經本院依職權調取本
        院90執字第3540號、96年度執字第1927號及25380號、
        99年度司執字第74443號民事執行卷宗核閱綦詳，是原
        告主張之上開事實堪信為真實。雖被告毛美雅、楊政憲
        對於被告毛美雅尚積欠原告之詳細債務金額有所爭執，
        惟渠等並不否認被告毛美雅仍有積欠原告款項未全數清
        償，是被告毛美雅積欠原告之金額為若干並無礙於被告
        毛美雅為原告之債務人之認定。又被告雖辯稱本件債務
        係被告毛美雅所為借款行為，被告毛美雅目前根本無可
        供原告強制執行之財產，亦無餘力、餘款可資償還積欠
        原告之債務，且被告婚後所取得之不動產，既登記於被
        告楊政憲名下，該不動產所有權人即係被告楊政憲，而
        非被告毛美雅，自無法將被告楊政憲之原有財產分出2
        分之1，轉登記給被告毛美雅所有，故原告訴請判令將
        被告夫妻二人之財產制宣告改為分別財產制並無實益，
        再原告既未曾對被告毛美雅之財產有效執行扣押，自與
        民法第1011條之構成要件未合，原告即不得訴請宣告被
        告二人改用分別財產制云云，惟查原告就其對於被告毛
        美雅之債權，業經聲請強制執行，未全部受償，而獲發
        債權憑證在案，揆諸前開民法第1011條之規定及最高法
        院89年度台上字第854號判決之見解，原告訴請宣告被
        告二人改用分別財產制，即屬有據，且按民法第1030條
        之1第1項前段規定：「法定財產制關係消滅時，夫或妻
        現存之婚後財產，扣除婚姻關係存續所負債務後，如有
        剩餘，其雙方剩餘財產之差額，應平均分配。」，查
        本件被告毛美雅對於原告所負之債務，固應由被告毛美
        雅負清償責任，而非由被告楊政憲負擔，惟被告毛美雅
        與被告楊政憲間如經法院判決宣告應改用夫妻分別財產
        制確定，被告間之法定夫妻財產制關係將歸於消滅，而
        有民法第1030條之1規定之適用，屆時被告毛美雅所得
        分配之剩餘財產，將影響原告債權之受償，對於原告非
        無法律上之實益，至被告楊政憲名下之財產是否屬於其
        婚前之原有財產而不得列入夫妻剩餘財產分配、被告毛
        美雅所得分配之剩餘財產金額為若干，此乃係將來於被
        告分配夫妻剩餘財產時始應審酌者，與本件無關，是被
        告持前開辯述主張被告無改用分別財產制之必要，自非
        可採。
  （三）綜上，本件原告為被告毛美雅之債權人，經強制執行後
        ，原告之債權未為受償，而獲發本院90年度執字第3540
        號債權憑證，是原告依民法第1011條之規定，聲請宣告
        被告夫妻二人改用分別財產制，洵屬有據，應予准許。
五、據上論結，本件原告之訴為有理由，依民事訴訟法第78條、
    第87條第1項，判決如主文。
中    華    民    國   100    年    6     月    13    日
                  家事法庭    法  官  葉惠玲
以上正本係照原本作成
如對本判決上訴，須於判決送達後20日內向本院提出上訴狀，如
委任律師提起上訴者，應一併繳納上訴審裁判費。
中    華    民    國   100    年    6     月    13    日
                              書記官  謝麗首